【裁判字號】    96,簡上,1107
【裁判日期】    970421
【裁判案由】    誣告
【裁判全文】
臺灣高雄地方法院刑事判決          96年度簡上字第1107號
上  訴  人
即  被  告  丙○○
上列上訴人因誣告案件，不服本院高雄簡易庭於中華民國96年11
月22日以96年度簡字第4820號所為之第一審刑事簡易判決（檢察
官聲請簡易判決處刑案號：96年度偵字第18528 號），提起上訴
，本院管轄之第二審合議庭判決如下：
    主  文
上訴駁回。
    事  實
一、丙○○於民國93年12月間在高雄市鼎山夜市設攤處，借予乙
    ○○新臺幣（下同）20,000元。嗣因乙○○未清償借款，竟
    意圖使乙○○受刑事處分，於95年4 月7 日具名撰狀，虛構
    乙○○知其欲進貨，佯稱可買到成本較低之貨品，致丙○○
    陷於錯誤而交付現金20,000元涉犯詐欺罪嫌云云，於同年月
    11日向有偵查犯罪職務之臺灣高雄地方法院檢察署檢察官提
    起詐欺告訴，嗣經該署檢察官以96年度偵緝字第1489號對乙
    ○○為不起訴處分確定，始查悉上情。
二、案經臺灣高雄地方法院檢察署檢察官主動偵查並聲請簡易判
    決處刑。
    理  由
一、證據能力部分
    被告以外之人於審判外之陳述，雖不符前4 條之規定，而經
    當事人於審判程序同意作為證據，法院審酌該言詞陳述或書
    面陳述作成時之情況，認為適當者，亦得作為證據，刑事訴
    訟法第159 條之5 第1 項定有明文。本件被告及檢察官對本
    院所引審判外陳述證據，均同意作為本案證據使用，本院審
    酌各該證據作成之情況，並無不法取供等非任意性之事由，
    認為適當，爰依刑事訴訟法第159 條之5 第1 項作為本案證
    據使用。
二、認定犯罪事實所憑之證據及理由
    訊據被告丙○○固坦承於上揭時、地交付20,000元予證人乙
    ○○之事實，然矢口否認有何誣告之犯行，辯稱：我無捏造
    事實誣告，乙○○向我借的20,000元，原係我要補貨用的，
    並與我約定如果被告並未幫我補貨，就要還我錢云云。經查
    ：
(一)、證人乙○○93年12月間前往被告在高雄市鼎山夜市設攤處，
    向被告借款20,000元之事實，業經被告於偵查中自承不諱（
    詳偵卷2 第31頁），核與證人乙○○於偵查中陳稱：是因為
    缺錢，經由以前的同事許財珍介紹，至被告擺攤的夜市門口
    ，向被告商借20,000元，並簽立1 紙面額20, 000 元之本票
    等語相符（詳偵卷2 第22頁、第30頁至第31頁），復有記載
    發票人為乙○○、面額20, 000 元之本票影本1 張在卷可資
    佐證（詳警卷第21頁），故上開事實堪予認定。
(二)、被告既明知乙○○係向其借款20,000元，竟於95年4 月11日
    向臺灣高雄地方法院檢察署提出告訴狀及於警詢、偵查中陳
    述，虛構因乙○○於93年12月間告知其可調到比較便宜的貨
    ，使被告陷於錯誤交付現金20,000元，故涉犯詐欺罪嫌云云
    ，經臺灣高雄地方法院檢察署檢察官對此事實偵查後，以96
    年度偵緝字第1489號為不起訴處分確定，此有前開告訴狀、
    警訊筆錄、偵訊筆錄及不起訴處分書各1 份附卷可考（詳警
    卷第5 頁至第6 頁；偵卷1 第1 頁至第2 頁、第13頁、第33
    頁），再佐以被告自承提起本案告訴係因無法找到乙○○，
    要求乙○○出面（詳警卷第6 頁至第7 頁；原審卷第18 頁
    ），可知被告確係於無法找到乙○○後，虛構事實而向有偵
    查犯罪職務之臺灣高雄地方法院檢察署檢察官誣告乙○○涉
    有詐欺罪嫌，足證被告於提起告訴之初，即有使乙○○受刑
    事處分之意圖，而其此行為，已使偵查機關開始對乙○○進
    行刑事偵查及訴追之程序，自足使乙○○受有刑事處分之虞
    ，則被告所辯無捏造事實誣告，尚難遽採。
(三)、再按刑法詐欺取財罪，係以行為人主觀上有以詐欺方式不法
    得財之犯意，客觀上則須施用詐術，使他人陷於錯誤，並因
    該錯誤而交付財物，行為人因此獲得不法之財物為其成立要
    件，然如行為人係以借款為由向他人借款，貸款人考量點在
    於日後借款人是否有能力清償借款，則借款人之資力、還款
    能力、信用等，為決定是否要借貸之因素，如行為人係以提
    供較便宜之商品向他人取得貨款，他人考量點在於日後確實
    能取得商品，則行為人是否本身經營買賣或有特別管道，以
    較便宜之價格進得商品等，為決定是否要交付貨款之因素，
    因此，乙○○究係以「單純借款」或「騙稱要幫忙調貨而詐
    取金錢」，就被告而言，乙○○所施用之詐術不同，即為不
    同之事實，再佐以被告學歷為國中畢業，業商（詳警卷第5
    頁），應具一般智識程度，而能區分「單純借款」與「騙稱
    要幫忙調貨而詐取金錢」之不同，參以被告自承在本案發生
    前未曾請乙○○補貨，在補貨前亦未將補貨之品質、規格及
    價格告知乙○○（詳本院卷第55頁），且被害人與被告不熟
    之事實，亦為被告所供述明確（詳偵卷2 第31頁），衡情被
    告自無不先向乙○○告知要補貨之品質、規格及價格，即誤
    信乙○○說詞，而輕易交付貨款之理，而本案乙○○在向被
    告借錢以前，係在碼頭工作，並未經營攤販買賣一節，業經
    乙○○陳明在卷（詳偵卷2 第15頁至第16頁），益見被告稱
    乙○○表示要為被告進貨之事不符，被告既已明知乙○○係
    向其借款，仍以乙○○向其騙取貨款為由，而向偵查機關提
    出告訴之事實，從而，被告主觀上確有使乙○○受詐欺之刑
    事處分，客觀上亦有明知為不實之事項而虛構之行為甚明。
(四)、被告嗣雖辯稱：乙○○向我借的20,000元，原係我要補貨用
    的，並與我約定如果被告並未幫我補貨，就要還我錢云云。
    然按法上之誣告罪，以虛偽之申告達到於該管公務員時，即
    為成立，嗣後變更其陳述之內容，與已成立之誣告罪並無影
    響（最高法院30年上第3608號判例要旨可參）。查本案被告
    於前案告訴乙○○詐欺案中，於告訴狀及警詢、偵查中，對
    於自己親歷之事實，多次故意虛構乙○○以補貨為由向其詐
    騙20,000元之事實，顯已故意虛構所告事實之一部分，增加
    乙○○受到刑事追訴之危險，嗣後雖變更其陳述之內容，然
    揆諸上揭說明，仍應成立誣告罪。
(五)、綜上所陳，被告上開辯解，無非事後卸責之詞，不足採信。
    本件事證事證已臻明確，被告犯行洵堪認定。
三、按刑法上之誣告罪，本不限於所告事實全屬虛偽時，始能成
    立，倘所告事實之一部分係出於故意虛構，仍不得謂非誣告
    ；若告訴人以自己親歷被害事實，堅指被訴人有犯罪行為，
    指名向該管公務員告訴者，即不能謂告訴人不應負誣告罪責
    （最高法院20年上字第662 號及32年上字第184 號判例要旨
    可參）。本案被告借款20,000元予乙○○，並非請乙○○補
    貨之費用，乃被告竟於告訴狀、警詢及檢察官偵查中，虛構
    乙○○於以補貨為由詐得2,000 元現金之事實，自足使乙○
    ○受有詐欺犯罪追訴處罰之危險，且其上開不法手段亦致國
    家司法權之行使受有阻礙。故核被告所為，係犯刑法第169
    條第1 項之誣告罪。原審以被告罪證明確，審酌被告誣告他
    人涉嫌詐欺，其所用手段不僅浪費國家司法資源，且使被害
    人亦因此無端受刑事偵查，並有受刑事處罰之危險，又於犯
    後矢口否認犯行，無悔悟之意，本應予相當之非難，惟念其
    係因被害人無力償還所欠債務，而避不見面，為迫使被害人
    出面，欲藉由國家發動刑事訴追手段達到滿足自己債權之目
    的，始捏造上開事實，動機非甚惡，及其素行、智識程度等
    一切情狀，援引刑事訴訟法第449 條第1 項前段、第450 條
    第1 項，刑法第169 條第1 項、量處有期徒刑5 月，並依中
    華民國96年罪犯減刑條例第2 條第1 項第3 款、第7 條規定
    ，減為有期徒刑2 月又15日。再審酌被告前未曾故意犯罪受
    有期徒刑以上刑之宣告，有臺灣高等法院被告前案紀錄表在
    卷可憑，被告係因被害人積欠借款不還，一時失慮致觸犯本
    案犯行，本院並斟酌被害人已與被告達成和解，且被告於夜
    市販賣鹹酥雞，有正當職業，及其他一切情狀，認其經此次
    偵審之教訓，當知所警惕，而無再犯之虞，因認前開對被告
    宣告之刑，以暫不執行為適當，爰宣告緩刑3 年，以勵自新
    ，且為使被告戒慎自我行為，預防再犯，並修復被告對法秩
    序造成之破壞，命被告應向國庫支付新臺幣60,000元，其認
    事用法均無違誤，量刑亦屬妥適。被告上訴否認犯罪，請求
    為無罪之諭知，核與事實不符，已如前述，其上訴無理由，
    應予駁回。
據上論斷，應依刑事訴訟法第455條之1第1項、第3項、第368條
、第364條，判決如主文。
本案經檢察官甲○○到庭執行職務。
中    華    民    國    97    年    4    月    21    日
              刑事第十六庭  審判長法  官  李代昌
                                  法  官  梁淑美
                                  法  官  文昌
以上正本證明與原本無異。
不得上訴。
中    華    民    國    97    年    4    月    21    日
                                  書記官  吳良美


司法院資訊處製作；財團法人民間司法改革基金會備份。
